【裁判字號】    98,重上,636
【裁判日期】    991029
【裁判案由】    交付價金
【裁判全文】
臺灣高等法院民事判決                 98年度重上字第636號
上  訴  人  乙○○
訴訟代理人  黃炳飛律師
複代理人    許銳明律師
被上訴人    甲○○
訴訟代理人  許俊仁律師
上列當事人間請求交付價金事件，上訴人對中華民國98年7月13
日臺灣士林地方法院97年度重訴字第217號第一審判決提起上訴
，本院於99年9月29日言詞辯論終結，判決如下：
    主      文
上訴駁回。
第二審訴訟費用由上訴人負擔。
    事實及理由
一、被上訴人主張：
(一)坐落臺北市○○區○○段1小段426-5地號土地，及同段436
    、436-1、437等地號土地應有部分3/8（下合稱系爭土地，
    分別則以地號稱之）原為伊父親莊文德所有，伊於民國（下
    同）90年1月25日繼承。嗣於94年11月12日出具授權書（下
    稱系爭授權書），委任上訴人處理系爭土地買賣事宜。兩造
    復於95年1月間，與訴外人陳義明訂立買賣契約（下稱系爭
    買賣契約），將系爭土地以每坪新臺幣（下同）23萬2,000
    元之價金出售予陳義明，價金已由陳義明給付上訴人。是以
    伊對系爭土地之權利範圍計算，伊應可受領1,431萬6,720元
    之價金。然上訴人迄今未將上開價金交付予伊，爰依民法第
    541條第1項之規定，求為命上訴人應給付伊1,431萬6,720元
    ，及自起訴狀送達翌日起至清償日止，按週年利率5%計算之
    利息，暨准予宣告假執行之判決。
(二)原審為伊全部勝訴之判決，並無不合，且就上訴人抗辯之詞
    ，均已詳述不採之理由，上訴人仍執前詞為指摘，當不足採
    。並於本院答辯聲明：上訴駁回。
二、上訴人則辯以：
(一)伊於77年10月14日以訴外人丙○○名義購買臺北市○○區○
    ○段1小段377、377-1、376、375、426、429、434地號等7
    筆土地（以下分別以地號稱之），上開買賣價金由伊簽發支
    票予丙○○，再由丙○○簽發支票交予地主許國揚。嗣後因
    部分土地遭徵收，伊乃要求丙○○將未遭徵收之土地登記為
    莊文德名義，而426-5地號土地係由426地號土地分割而來，
    是426-5地號土地實際上為伊所有，莊文德僅為借名登記之
    名義人。又伊指示莊文德提供429、434地號土地向訴外人吳
    祖稟抵押借款後，購買436、436-1、437地號土地，及同段4
    小段339、339-1、339-2、339-3、339-4、339-5地號土地（
    下稱339等地號土地）應有部分各3/8，並指示賣方將339等
    地號土地登記至莊文德名下，是339等地號土地亦係伊出資
    購買而借名登記予莊文德。系爭土地既為伊所有，則出售系
    爭土地之價款亦應為伊所有，自無交付被上訴人之理。至系
    爭授權書僅係為便於伊辦理系爭土地買賣、移轉登記事宜而
    簽發。
(二)原審證人余鐘柳所述純屬聽聞，並非實情，伊與莊文德如何
    合夥，出資及利益分配情形，均有待查明，原判決遽為不利
    伊之認定，實難甘服。爰於本院提起上訴，並聲明：(一)原判
    決廢棄。(二)上廢棄部分，被上訴人在第一審之訴及假執行之
    聲請均駁回。
三、本件依民事訴訟法第463條準用第270條之1第1項第3款規定
    協議簡化爭點，兩造同意簡化爭點如下：
(一)兩造不爭執事項：（見本院卷第59頁，99年4月8日準備程序
    筆錄)
  1.被上訴人於94年11月12日出具系爭授權書，同意上訴人處理
    系爭土地買賣事宜。
  2.兩造於95年1月間與陳義明訂立系爭買賣契約，約定將系爭
    土地以每坪23萬2,000元之價金出售予陳義明，並已辦畢所
    有權移轉登記，由上訴人收取系爭土地之價金1,431萬6,720
    元。
  3.系爭土地原登記名義人為被上訴人之父莊文德，莊文德已於
    90 年1月25日死亡。
  4.關於426-5地號土地：
  (1)丙○○與許國揚於77年10月14日，訂立買賣契約（下稱A契
    約），約定許國揚出賣包括426地號在內之7筆土地予丙○○
    （377、377-1、375、376、426、429、434地號土地），價
    金共計8,455萬6,312元，並約定丙○○應於簽訂A契約時，
    給付3,455萬6,312元；於77年11月15日以支票支付2,000萬
    元；同年12月15日以支票支付1,000萬元；78年1月15日以支
    票支付1,000萬元；同年2月15日以支票支付1,000萬元。
  (2)許國揚與莊文德於79年2月1日，訂定土地買賣所有權移轉契
    約書買賣契約（下稱B契約），約定許國揚出賣包括426地號
    在內之4筆土地予莊文德（375、426、429、434地號）。並
    於78年3月22日辦理426地號土地所有權移轉登記予莊文德，
    426-5地號土地則為426地號土地分割而來。
  (3)A契約特約事項第1項記載：「本契約簽訂後，未辦理所有權
    移轉登記前，如買賣標的物之一部份被政府徵收或有其他原
    因致不能辦理移轉登記時，甲方（即丙○○）均不得解除該
    部分之買賣契約。如遭徵收亦應無條件同意接受乙方（即許
    國揚）向政府領取之徵收土地補償費（已扣除增值稅等）外
    ，均不得主張其他理由，請求乙方退還已收受之部分價金（
    或由乙方出具委託書委託甲方直接領取該徵收補償費）。」
    並於契約末端註記：「茲收到1,341萬1,487元正（現金）及
    78年2月15日一銀建國分行DA0000000號658萬8,513元正支票
    乙紙合計2,000萬元正是實。及退還原收78年1月15日合作金
    庫儲蓄部AJ0000000號及78年2月20日同銀行AJ0000000號各
    1,000萬元正支票計二紙無誤（前項1,341萬1,487萬元係道
    路徵收補償費。）」等語。
  (4)上訴人曾簽發發票日78年2月14日、票面金額658萬8,513元
    、華南銀行票號AH0000000號之支票予丙○○。
  5.關於436、436-1、437 地號土地：
  (1)436地號土地之應有部分3/8，於86年9月24日以買賣為原因
    ，登記為莊文德所有。該地之應有部分1/8，於同日以買賣
    為原因，登記為上訴人所有。
  (2)436-1地號土地之應有部分3/8，於86年9月24日以買賣為原
    因，登記為莊文德所有。該地之應有部分1/8，於同日以買
    賣為原因，登記為上訴人所有。
  (3)437地號土地之應有部分3/8，於86年9月24日以買賣為原因
    ，登記為莊文德所有。該地之應有部分1/8，於同日以買賣
    為原因，登記為上訴人所有。
  6.被上訴人曾於91年10月22日具狀向臺灣臺北地方法院臺北簡
    易庭陳報：「... 莊文德之財產，據乙○○來函主張全為渠
    所信託... 」。
  7.莊文德過世後，其繼承人共需繳納遺產稅1,655萬2,383元（
    包含系爭土地之核定金額）。被上訴人主張不應由其等繼承
    人負擔該筆遺產稅，而將遺產稅核定通知書及繳款書影本交
    付上訴人，請求上訴人繳納。
    以上事實，為兩造所不爭執，並有系爭授權書（見原審卷一
    第9頁）、土地買賣契約書（原審卷一第10至13頁）、A契約
    （見原審卷一第26至32頁）、B契約（見原審卷一第38至41
    頁）、土地登記簿（見原審卷一第54、62、65、71頁）、地
    價稅稅額繳款書（見原審卷一第161至163頁）、另案答辯狀
    （見原審卷一第137頁）、遺產稅核定通知書（見原審卷一
    第126頁）等在卷可考，自堪信為真實。
(二)兩造爭執事項：(見本院同上筆錄）
  1.被上訴人依民法第541條第1項之規定，請求上訴人交付出售
    系爭土地之價金1,431萬6,720元有無理由？
  2.上訴人抗辯：系爭土地係由伊出資購買後，借名登記予莊文
    德，故出售系爭土地之價金應為伊所有等語，是否可採？
四、按受任人因處理委任事務，所收取之金錢、物品及孳息，應
    交付於委任人。民事訴訟法第541條第1項定有明文。經查，
    被上訴人於94年11月12日出具系爭授權書，同意上訴人處理
    系爭土地買賣事宜；兩造復於95年間與訴外人陳義明訂立買
    賣契約，約定將系爭土地以每坪23萬2,000元之價金出售予
    陳義明，並已辦畢所有權移轉登記，且由上訴人收取系爭土
    地價金1,431萬6720元等情，為兩造所不爭執，已如上述(見
    上三之(一)之1.、2.)，自堪信為真實。稽之系爭授權書所載
    ：「主授權書人：莊文德合法繼承人甲○○，茲授權乙○○
    全權處理座落臺北市○○區○○段一小段426-5、436、436-
    1、437、426-4地號土地買賣、簽約、收受價款及契約履行
    等一切事宜‧‧‧。」等語（見原審卷一第9頁），足見兩
    造間業已成立委任契約，由被上訴人委任上訴人處理系爭土
    地買賣事宜，是上訴人既已收取系爭土地之價金1,431萬6,
    720元，則依上開法條所示，自應將收取之價金交付被上訴
    人。從而，被上訴人請求上訴人交付出售系爭土地之價金1,
    431萬6,720元，洵屬有據。
五、上訴人雖抗辯：系爭土地係由伊出資購買後，借名登記予莊
    文德，故出售系爭土地之價金應為伊所有云云，惟為被上訴
    人所否認。經查，證人余鐘柳證稱：伊之前曾受上訴人及莊
    文德之委託，處理其等坐落臺北市文山區共計50、60筆土地
    之分割事宜，上訴人及莊文德曾向伊表示上訴人為建設公司
    業者，莊文德係土地仲介人員，其等合資購買系爭土地，並
    非借名登記之關係，當時共有10人一起集資購買土地，莊文
    德出資購買之土地係登記在其個人名下等語（見原審卷二第
    119-120頁）。且上訴人曾於86年間，訴請變賣分割包含436
    、436-1、437地號土地及339等地號土地，所得價金按上訴
    人應有部分1/8、莊文德應有部分3/8、訴外人顏碧熟應有部
    分1/2分配，經臺灣臺北地方法院86年度訴字第3537號判決
    准予分割。嗣於上訴本院後達成和解，約定莊文德之繼承人
    應就上開土地辦理繼承登記，上訴人、莊文德之繼承人、顏
    碧熟就其共有土地予以變賣分割，並按個人之應有部分比例
    分配價金。又上訴人就上開土地聲請變賣分割，339等地號
    土地部分業由臺灣臺北地方法院以95年度執字第65328號強
    制執行事件予以拍賣，被上訴人因而領取110萬8,376元。上
    訴人雖於94年11月8日聲請臺灣臺北法院變賣436、436-1 、
    437地號土地，然其業於95年2月20日撤回執行程序。此業經
    原審調閱臺灣臺北地方法院86年度訴字第3537號、本院89
    年度上字第68號、臺灣臺北地方法院94年度執字第44622號
    卷宗核閱無訛，並有臺灣臺北地方法院民事執行處通知附卷
    可稽（見原審卷二卷63-68頁）。上訴人雖又抗辯：余鐘柳
    僅係聽說莊文德與上訴人共同合資購買土地，並未親自參與
    莊文德與伊購買土地之經過，是其證言當不足取云云。惟查
    ，於臺灣臺北地方法院86年度訴字第3537號、本院89年度上
    字第68號分割共有物事件中，余鐘柳均係擔任上訴人之訴訟
    代理人，此有委任狀附於上開卷宗可稽（見臺灣臺北地方法
    院86年度訴字第3537號卷宗第30頁、本院89年度上字第68號
    卷宗第30頁）。由此觀之，余鐘柳雖未親自參與莊文德與上
    訴人間購買系爭土地之經過，然余鐘柳既為上訴人之訴訟代
    理人，衡情上訴人當據實告知系爭土地之所有權歸屬情形，
    自應認證人余鐘柳之證詞為可採。是上訴人上開辯解，殊無
    可採。
六、上訴人另辯以：其曾簽發支票予丙○○，再由丙○○簽發支
    票予地主，作為購買377、377-1、375、376、426、429、43
    4地號土地之價金，後因土地部分遭徵收，而以為被上訴人
    父親莊文德名義登記云云。然觀諸上訴人所提出之支票均為
    影本(見原審卷一第33-37頁被證二、第182頁被證十二)，被
    上訴人亦否認其真正，而觀諸其中票據日期為77年10月18日
    、78年2月14日等二張支票影本，並無受款人姓名或執票人
    背書，無法證明有交付予丙○○兌領之事實，另其餘票據日
    期為77年11月14日及同年12月14日兩紙支票影本上印有銀行
    之戳章，應是經提示後，未獲兌領，始會取得蓋有銀行戳章
    之支票，故於此並無法證明上訴人有給付買賣價金之事實。
    又如上所述，上訴人係與莊文德等人共同集資購買土地等情
    ，業經證人余鐘柳證述明確，是縱認上訴人上開抗辯屬實，
    然此僅得以證明上訴人對外簽發上開支票，而不足以證明上
    開票款全由上訴人支出，莊文德就上開土地未為出資。且證
    人吳忠雄亦證稱：伊擔任A契約之見證人，A契約之特約事項
    為伊撰寫，但簽約前，價金及條件均已談妥，伊並未參與磋
    商過程，伊亦不清楚購買土地之票款係由何人支付等語( 見
    原審卷二第24-25頁)。上訴人復未能提出其他積極證據證明
    其有交付丙○○買賣價金之事實，是上訴人抗辯：購買426-
    5地號土地之價金全由伊支付，莊文德並未出資云云，尚嫌
    無據。再者，土地是否被遭徵收，亦與以被上訴人父親莊文
    德名義登記無關，難以證明上訴人與被上訴人父親間存有信
    託關係。
七、再查被上訴人於95年6月間將坐落臺北市○○區○○段1小段
    426-4地號、同段4小段375地號土地，以4,530萬元之價金，
    出售予訴外人楊家興後，其中2,200萬元用以清償上訴人積
    欠國泰世華銀行之貸款，1,655萬2,383元則用以繳交莊文德
    之遺產稅等情，有土地買賣契約書(見原審卷一第164-168頁
    )附卷為憑，並為上訴人自認在卷。是倘若臺北市○○區○
    ○段1小段426-4地號、同段4小段375地號土地全為上訴人所
    有，何以上訴人同意將其中部分價款用以清償莊文德之遺產
    稅？顯有悖常情。是上訴人抗辯：臺北市文山區36筆土地全
    為伊所有，伊僅係將上開土地借名登記至莊文德名下云云，
    亦無可採。上訴人雖抗辯稱：數十筆土地均因信託關係，以
    莊文德名義登記云云，然觀諸如此眾多土地，價值恐遠逾億
    元以上，若果有信託關係，依一般經驗法則，雙方豈會不立
    書據，以明權利義務之理。上訴人既無法提出任何雙方約定
    信託關係之書據，已與事理有違。且參諸證人余鐘柳於原審
    法院證稱「‧‧‧起訴前莊文德與被告都有與我討論案件，
    當時他們有表示他們是合夥出資的共有關係，而非借名登記
    。‧‧‧莊文德出資多少我不是很清楚，但是莊文德出資的
    部分登記在他自己的名下。」「‧‧‧我有聽說登記在被告
    名下的土地有部分是莊文德等出資購買的，為了擔保莊文德
    等人的出資部分，所以才設定抵押權作為擔保。」(見原審
    卷二第120頁原審98年5月8日準備程序筆錄)等語，核與抵押
    權設定契約書所載「因合夥投資土地開發之擔保」，而為莊
    文德等人設定抵押權之登記相符(見原審卷一第170-172頁)
    ，由此足證兩造確有共同出資購買土地之事實，故上訴人主
    張系爭土地均為其個人所有，僅以莊文德名義登記，確屬非
    是，應不足採信。
八、上訴人復辯稱：其以429、434地號土地向第三人抵押借款，
    以購買436、436-1、437地號土地及339等地號土地，並借名
    登記予莊文德云云。惟上開429、434地號土地並非上訴人所
    有，已如上述，則此二筆土地縱有抵押借款，亦與上訴人無
    涉，上訴人復未舉證證明其有以土地抵押借款給付上揭土地
    買賣價金之事實，其空言主張，應不足採。況查，莊文德向
    訴外人顏元購買上揭土地之應有部分各1/2，並由莊文德給
    付定金100萬元等情，業據被上訴人提出不動產買賣契約書(
    見原審卷一第154-159頁)及支票(見原審卷一第160頁)等件
    附卷為憑，足證莊文德確曾出資購買上揭土地。倘購買436
    、436-1、437及339等地號土地之價金全由上訴人給付，衡
    情上訴人應不至於僅將上開土地應有部分1/8登記至個人名
    下，而將上開土地應有部分3/8登記至莊文德名下。又被上
    訴人主張：437地號土地之90年度至94年度之地價稅均由伊
    繳納等情，業據被上訴人提出90年度至94年度地價稅稅額繳
    款書(見原審卷一第161-163頁)存卷為證，堪信為真實。
    準此，倘437地號土地非被上訴人所有，被上訴人何需逐年
    繳納地價稅款？足見上訴人所辯：436、436-1、437及339等
    地號土地之應有部分3/ 8係借名登記予莊文德云云，顯非可
    採。
九、上訴人尚辯以：被上訴人曾於另案訴訟中承認莊文德名下之
    土地係伊信託或借名登記云云。然稽諸被上訴人於臺灣臺北
    地方法院91年度北簡字第11131號給付票款事件之答辯狀所
    載：「莊文德‧‧‧民國九十年農曆春節大掃除時，不慎自
    工作椅上跌下而未交代隻字片語即魂歸西天，‧‧‧上訴人
    等人(即莊文德之繼承人)不得不向鈞院為限定繼承之聲請，
    並於九十年七月七日依法登報公示催告在案。查上開公示催
    告於九十一年五月七日屆滿‧‧‧莊文德之財產，據乙○○
    來函主張全為渠所信託，故原告若欲主張權利，自應對乙○
    ○起訴，始符法治云云‧‧」等語(見原審卷一第137頁)以
    觀，莊文德生前債權債務關係甚為複雜，且被上訴人於91年
    間提出上開答辯狀時，限定繼承申報債權之期間甫為屆滿，
    是被上訴人主張：其不清楚莊文德生前資產處理情形，故當
    時誤信上訴人來函，惟事後發現並無信託、借名登記關係等
    語，應為可採。
十、上訴人復以：若系爭土地為莊文德所有，則被上訴人何須與
    伊共同列名為出賣人云云為辯。然參以系爭買賣契約附表一
    (見原審卷一第12頁）所示，除被上訴人將系爭土地出售予
    陳義明外，上訴人亦將其所有之436、436-1、437地號土地
    應有部分1/8及同段425-3地號土地一併出售予陳義明，是尚
    不能以上訴人於系爭買賣契約中列名出賣人，即認系爭土地
    全為其所有。職此，上訴人上開所辯，要非可取。況系爭土
    地之範圍甚廣、價值甚高，倘系爭土地全為上訴人所有，上
    訴人應於備註欄內註明此意旨。然觀諸系爭買賣契約附表一
    備註欄所示(見原審卷一第12頁)，系爭土地不但未記載為上
    訴人所有，反而於436、436-1、437地號土地部分記載為「
    乙○○持分1/8，莊文德持分3/8」，426-5地號土地部分則
    載為「莊文德持分全部」，益徵系爭土地為莊文德出資購買
    。至上訴人抗辯：縱伊與莊文德係合夥購買系爭土地，然莊
    文德死亡時即視同退夥，是結算後系爭土地應分配予伊云云
    ，亦為被上訴人所否認。此外，上訴人復未就莊文德與上訴
    人間之合夥出資比例、結算結果等節，舉證以實其說。是其
    上開所辯，顯屬無據，而不足取。
十一、綜上所述，被上訴人依民法第541條第1項委任契約之法律
    關係，請求上訴人給付1,431萬6,720元，及自起訴狀繕本送
    達翌日即97年7月15日起至清償日止，按週年利率5 %計算之
    遲延利息部分，為有理由，應予准許。又兩造陳明願供擔保
    ，請准宣告准、免假執行，核無不合，原審因而判命上訴人
    如數給付，於法並無不合。上訴意旨指摘原判決不當，求予
    廢棄改判，為無理由，應予駁回。
十二、本件判決基礎已臻明確，兩造其餘攻防及舉證，核與本件
    判決結果無涉，毋庸逐一論列，併予敘明。
十三、據上論結，本件上訴為無理由，依民事訴訟法第449條第1
    項、第78條，判決如主文。
中    華    民    國    99    年    10    月    29    日
                  民事第十八庭
                      審判長法  官  魏麗娟
                            法  官  吳麗惠
                            法  官  李媛媛
正本係照原本作成。
如不服本判決，應於收受送達後20日內向本院提出上訴書狀，其
未表明上訴理由者，應於提出上訴後20日內向本院補提理由書狀
（均須按他造當事人之人數附繕本）上訴時應提出委任律師或具
有律師資格之人之委任狀；委任有律師資格者，另應附具律師資
格證書及釋明委任人與受任人有民事訴訟法第466條之1第1項但
書或第2項（詳附註）所定關係之釋明文書影本。如委任律師提
起上訴者，應一併繳納上訴審裁判費。
中    華    民    國    99    年    10    月    29    日
                            書記官  顧倪淑貞
附註：
民事訴訟法第466條之1（第1項、第2項）：
對於第二審判決上訴，上訴人應委任律師為訴訟代理人。但上訴
人或其他法定代理人具有律師資格者，不在此限。
上訴人之配偶、三親等內之血親、二親等內之姻親，或上訴人為
法人、中央或地方機關時，其所屬專任人員具有律師資格並經法
院認為適當者，亦得為第三審訴訟代理人。

司法院資訊處製作；財團法人民間司法改革基金會備份。
